# 企业合并

提问人：linna999999 时间：2022-01-14 10:56:29
陈版，现有如下问题需要咨询，盼百忙之中予以解疑：
背景：
A公司与D公司同属于E国资委控制下的国有企业。
A公司合并范围内有十个子公司。
2019 年 1 月 4 日，A公司及 2 个全资子公司-B公司和C公司进入破产重整程序。
为维护社会稳定，积极承担社会责任，最大可能化解担保风险，D公司对参与A、B、C三家公司的破产重整，开展了深入细致的调查摸底工作，进行了可行性研究，聘请了相关中介机构出具了财务、法律的尽职调查报告，并经D公司内部决策通过，于 2019 年 11 月经E国资委同意参与A、B、C三家公司破产重整的招标并中标成为三家重整公司的重整投资人。
2019 年 11 月 15 日，D公司与A、B、C三家公司管理人（以下简称重整管理人）签订了重整之投资协议，协议约定D公司选择股权收购的方式以一元人民币（已包含在偿债资金中，无需再行支付）对价受让三家公司100%的股权;同时D公司以增加注册资本金的形式，提供偿债资金人民币29,437.00万元给重整管理人，用于三家公司支付破产费用、共益债务以及清偿各类债权，该偿债资金不包括重整过程中涉及各种证照办理、变更、延期、资产权属变更过程中产生的应由三家公司或D公司承担的税费、职工离职产出的经济补偿金及移交D公司后产生的经营成本等。A、B、C三家公司已分别于 2020 年 5 月 20 日、 2020 年 5 月 14 日、 2020 年 5 月 14 日完成工商变更，将股东变更为D公司。D公司于 2020 年 9 月 18 日将B、C两家公司无偿划转至A公司。
合并日，A公司的可辨认净资产的公允价值为-477,061,242.16元。
合并日，A公司有一超额亏损子公司F公司，净资产为-274,342,468.84元。
请教陈版：
1 、上述合并是属于同一控制下企业合并还是非同一控制下企业合并？
根据查询的相关资料显示：
属于同一国资委控制下的企业，在国资委的主导下，将某集团公司无偿划转至另一集团公司，属于同一控制下的合并。
但上述情况不属于无偿划转，个人认为应属于非同一控制下企业合并。
2 、D公司收购A公司后，A公司破产程序终止，但A公司仍旧资不抵债，其子公司F公司仍存在破产风险。如按非同一控制下合并处理，根据准则应确认4.77亿元商誉，面对上述情况，投资方确认商誉是否合理？
3 、如按非同一控制下合并处理，是否确认商誉同时，商誉就意味着发生减值？D公司 0 对价合并A公司即需要确认大额损失的合理性？
4 、如按非同一控制下合并处理，在未来F公司破产清算，其纳入合并日之前的超额亏损在D公司合并层面确认投资收益的合理性？

回答人：chenyiwei
1 、关键是看该事项是否由国资委或该国资委所属的政府主导实施。如果要证明为非同一控制下企业合并的，则要证明：站在D公司角度，即使不考虑维护社会稳定等社会责任，单就该并购方案而言，对D也是有利可图的，因而对D是具有商业实质的，而不仅仅是承接包袱。
建议获取关于该事项决策过程的完整资料，进行详细分析。
2 、如果是非同一控制下合并，则承接可辨认净资产为负数的子公司，巨额商誉恐怕难以避免。后续会有很大的减值压力。但理论上并不一定意味着即时减值。就如前面 1 所讲的，如果认定为非同一控制下合并，则需证明该交易对D自身而言是符合商业逻辑的。

提问人：小 飞 侠 GT 时间：2022-01-19 14:35:46
陈版您好，
请教如下事项：A公司收购一家甲公司，针对甲公司净资产审计、评估的基准日为 2021 年 3 月，确定的购买日为 2021 年 6 月， 8 月按照评估值支付对价 1 亿元，未形成商誉。后年审会计师发现，当时净资产审计存在差错，需要进行追溯调整，请问在这种情况下如何处理？是否需要以购买日为时点进行重新审计和评估，用以确定甲公司相应资产负债的公允价值？合并层面也需重新调整商誉或负商誉？@chenyiwei

回答人：chenyiwei
可以这样理解。这属于购买日后 12 个月内取得关于购买日已存在状况的新的或进一步证据，故需对购买日的购买对价分摊（PPA）结果进行调整，相应调整商誉的原值。

提问人：AK47M40 时间：2022-05-15 02:18:54
请教陈版主，子公司取的孙公司时是通过同一控制企业合并取得的，母公司取得子公司时是通过非同一控制取得的，子公司和母公司在编制合并财务报表时应分别采用同一控制盒非同一控制，还是全部采用非同一控制，有相关处理规定吗？

回答人：chenyiwei
如果母公司先从外部（实控人可控制范围以外）取得子公司，然后子公司再在母公司主导下通过同一控制下合并取得孙公司，则应分别作为两次企业合并处理。子公司合并报表层面按同一控制下合并反映其取得孙公司控制权的交易；母公司合并报表层面则对取得子公司（不含改孙公司）的控制权按非同一控制下企业合并处理，对取得孙公司按同一控制下合并处理。
在母公司合并报表层面，可以理解为：相当于母公司先取得该孙公司（同一控制下的企业合并），再通过非同一控制下合并取得子公司（不含该孙公司），分别作为两项企业合并进行合并报表处理。

提问人：AK47M40 时间：2022-05-17 15:04:50
再请教陈版主，如果是子公司先同一控制取得孙公司控制权，然后母公司再非同一控制取得子公司控制权应如何处理？

回答人：chenyiwei
子公司按同一控制下合并处理其取得孙公司控制权的交易；母公司按非同一控制下合并处理取得子公司和孙公司的交易。

提问人：rita_1990 时间：2022-05-24 19:01:53
求助陈版本，
A与B合资成立C，且基于条框，A能控制C。但是从C成立至今主要由B在主导经营，且经营的范围也不是原先约定的范围，大概在 1 年后才调整经营范围。因为这个原因，B需要就违约经营情况向A支付罚款，但至今未付。C成立至今开过几次三会，主要的内容就是变更董事、监事、经营范围等，A在会议内容上有签字盖章，但主要是为了工商变更的需要。
A在编制合并报表时，未将C纳入并表范围，原因是A未与B进行合作，也从未参与经营，同时目前A正在与B商议推出C。
求问陈版主，在这种情况下，C是A法律意义上的子公司，但是A不参与经营，也未与B合作的形式，A能否不并C？若需要达到A不并C的情况，需要有那些资料支撑，谢谢！

回答人：chenyiwei
建议了解具体情况和出现问题的原因。个人理解这类情况可能类似于近年一些上市公司的“子公司失控”，例如上市公司收购后，与继续主导被收购企业经营的原股东和原管理团队发生矛盾，原股东和原管理团队不配合上市公司工作。这类情况，有些上市公司认为丧失了对该子公司的控制，故不再将其纳入合并报表范围。针对此类问题，证监会会计部在《 2020 年上市公司年报会计监管报告》中指出：
年报分析发现，个别上市公司以前年度对外收购子公司，本年度出现子公司拒绝向上市公司提交财务报表、账簿等关键资料，或阻挠上市公司进入办公现场进行审计等”失控”情形。对此，上市公司未充分考虑其是否依然享有对子公司施加控制的实质性权利，如能够通过股东大会、董事会等内部权利机构，或者外部司法途径等方式，继续行使控股股东权力，包括更换管理层、获取印章及账簿资料以及接管经营管理等，仅依据形式上的”失控”认为丧失对子公司控制，未将子公司纳入合并财务报表范围。对于实务中的类似情形，上市公司应充分分析子公司”失控”产生的原因，审慎判断其对公司经营、财务决策的影响程度并予以恰当披露。

提问人：Lucas_He 时间：2022-08-28 16:44:32
请教陈版主关于企业合并范围相关判断。
A公司与另外两位自然人股东合资设立一家公司B，A公司占B公司21%股权，B公司的账务由代理记账公司处理。B公司主营业务为租赁业务，B公司从A公司处购买设备后，将设备租赁给第三方。B公司的公章在A公司财务人员处保管，日常业务盖章等均通过A公司财务人员把控；B公司所开设的银行账户也是由A公司财务人员在管理，B公司日常的费用报销等事项也均需要A公司财务人员审批后付款。
请问：虽然A只持有B公司21%的股权，但是否A公司实际上控制B公司，按照实质重于形式原则，A公司应当将B公司纳入合并范围？

回答人：chenyiwei
建议进一步了解：
1 、另两个自然人股东与A公司是什么关系，有无一致行动协议，或者A公司是否承诺保证其投资本金安全和获取约定收益？
2 、B公司的租赁物是否只能从A公司购买？购买租赁物的资金来源是什么，是否主要由A公司提供资金？购买租赁物的价格是否按照市场公允价格？其他股东是否也向B公司提供资金支持？
3 、租赁客户（承租人）是否为关联方？租金的价格和利率确定是否公允？
4 、承租人的选择、租赁条款的谈判签约等，是否均需经过A公司同意？
5 、为何其他股东同意由A公司负责B的公章保管、日常业务审批、控制银行账户等？

提问人：Lucas_He 时间：2022-10-28 09:48:06
经过了解，情况如下：
1 、另外两位股东与A公司无关联关系，其中一位股东是行业内知名人士，另外一位股东自己开设有租赁公司，其开设的租赁公司与A公司有少量交易额。两位自然人股东与A公司未签订一致行动协议，也没有相关资料承诺A公司投资本金安全或者承诺收益。
2 、B公司的租赁物只能从A公司购买。由于公司设立不久，业务量较小，购买租赁物的资金来源主要是投资款，投资款由所有股东按比例同比出资。
3 、租赁客户是否为关联方不清楚（未提供客户清单）A公司不参与租金价格和利率的确定。
4 、均无需经过A公司同意。
5 、分工管理，个人股东平常在外出差，无法随身携带等原因。
补充一点：B公司账务由代理记账公司记账。

回答人：chenyiwei
这些信息不能表明A公司可以控制该被投资企业，最多只是另两位股东授权A公司管理一些日常、程序性事项，不代表A可以控制该被投资企业。

提问人：好多 yu123 时间：2022-10-11 10:33:59
陈版主，请问一下，A公司 5 月收购B公司80%股权，因此享有B公司与某矿山相关的权利，合同中约定合同价款根据矿山的矿资源储量确定（分不同的档次，假设第一档，则购买价款为 1000万；第二档购买价款为 2000 万，以此类推），目前仅支付了 1000 万并与 5 月 31 日完成了股权登记变更，待后续矿资源储量确定后，在依据所在档次追加的价款，请问该种情况下， 1 、后续需要追加的对价是否属于或有对价，在合并日是否需要对该可能支付的对价进行账务处理； 2 、在合并日如何确定合并成本与合并商誉，后续储量确定后，被收购方的公允价值可能会发生变化，这种情况下合并成本或者合并商誉怎么调整

回答人：chenyiwei
这种情况，建议先按照暂定交易价格确认长期股权投资，后续矿山的储量确定相应调整交易价格时，相应调整长期股权投资成本和剩余的股权收购价款即可。
如果收购股权的目的是取得其矿山，则属于对“单一资产实体”的收购，可通过集中度测试，故被收购方不构成业务，收购不会形成商誉。在收购方合并报表层面，先按照暂估的收购成本确认“无形资产——探矿权”，后续收购成本随着储量确定，相应最终确定时，调整该项无形资产在合并报表层面的价值即可。

提问人：denghaifu 时间：2022-11-15 14:36:48
如果按暂定交易价确定长期股权投资，后续调整交易价格后，调整长期股权投资的时候，同时也要调整商誉金额吧

回答人：chenyiwei
要。